ACORDAO-COMPLETO-2533217

ACÓRDÃO DE RELAÇÃO

ACÓRDÃO DE RELAÇÃO 1879/2022 ATA 32/2022 - PLENÁRIO

Acórdão 1879/2022-TCU-Plenário
	VISTOS e relacionados estes autos de representação autuada em cumprimento ao item 9.3.1 do Acórdão 1232/2019-TCU-Plenário, relator Ministro Raimundo Carreiro, com vistas a inspecionar o Fundo de Investimento do Fundo de Garantia do Tempo de Serviço (FI-FGTS) em face de possíveis irregularidades apuradas nas seguintes Operações do Ministério Público Federal e da Polícia Federal: "A Origem", "Cui Bono", "Sépsis" e "Patmos"; 
	Considerando que a Secretaria de Controle Externo do Sistema Financeiro Nacional (SecexFinanças) produziu o Relatório de Inspeção Fiscalis 191/2020, que se encontra acostado à peça 199, por meio do qual havia proposto realizar audiência dos responsáveis pela aprovação de atas no Comitê de Gestão, cujas pautas resultaram em aportes no FIP Amazônia Energia e aquisição de debêntures emitidas pela Madeira Energia S.A. e pela Usina Hidrelétrica Santo Antônio Energia S.A;
	Considerando que o então relator do processo, Ministro Raimundo Carreiro, abriu vista do Relatório de Inspeção aos gestores para comentários (despacho à peça 202) ;
	Considerando os pareceres uniformes exarados pela SecexFinanças às peças 338 a 341, exarados após análise das manifestações apresentadas pelos gestores às peças 294, 295-314 a 315-331, dos quais são extraídas as seguintes conclusões:  
	i) os dois aportes iniciais ocorreram em 2008 e 2009, portanto, há mais de 10 anos sem que tivesse havido audiência, citação ou oitiva válidas, motivo pelo qual, deve-se reconhecer a prescrição decenal; 
	ii) "Entendeu-se pelo acolhimento dos argumentos relativos ao contexto em que se tomou a decisão relativa ao terceiro aporte de capitais, em 2013, em que a alteração do plano de negócios da empresa com o aumento de 6 unidades geradoras, entre outros fatores, justificaria o aporte adicional que aumentaria a eficiência da Usina e a rentabilidade do negócio"; 
	iii) "o Comitê de Gestão não tem competência deliberativa, cabendo ao Comitê de Investimentos do FI-FGTS (CI FI-FGTS) a aprovação dos investimentos, conforme previsto na Lei 11.491/2007, art. 1º, §1º e no art. 27, III do Regulamento do Fundo" (grifos acrescidos) ; 
	iv) "a autorização de encaminhamento do Refi pelo Comitê de Gestão não implicava na aprovação da operação, rompendo o nexo de causalidade descrito no relatório de inspeção (peça 199, p. 40) para apuração de responsabilidade dos gestores relacionados"; 
	v) quanto às decisões relativas ao projeto Santo Antônio Energia, "entende-se que não restou comprovada o cometimento de erro grosseiro ou graves descumprimentos normativos";	 e
	vi) a "ausência de tomada de providência para avaliação de alternativas disponíveis no investimento UHE Santo Antônio ou para apuração de responsabilidade considerando a crescente deterioração da estrutura patrimonial e financeira da investida, bem como a frustração de seus resultados operacionais, afrontou o dever de cuidado e de diligência no monitoramento desse investimento, conforme preconizado no art. 65-A da Instrução CVM 409/2004",
	ACORDAM os Ministros do Tribunal de Contas da União, reunidos em Sessão do Plenário, com fundamento no art. 143, inciso III, do Regimento Interno/TCU, em:
	a) acolher as manifestações apresentadas pelos responsáveis indicados no relatório de inspeção à peça 199 p. 54-55, para afastar as suas responsabilidades;
	b) dar ciência ao FI-FGTS de que ausência de tomada de providência para avaliação de alternativas disponíveis no investimento UHE Santo Antônio ou para apuração de responsabilidade considerando a crescente deterioração da estrutura patrimonial e financeira da investida, bem como a frustração de seus resultados operacionais, afrontou o dever de cuidado e de diligência no monitoramento desse investimento, conforme preconizado no art. 65-A da Instrução CVM 409/2004; e
	c) arquivar os presentes autos com fundamento no artigo 169, V, do Regimento Interno do TCU.
1. Processo TC-Processo 031.118/2019-4 (REPRESENTAÇÃO) 
	1.1. Responsáveis: Adriana Cezar Nogueira Ribeiro (XXX.883.856-XX) ; Alexsandra Camelo Braga (XXX.572.811-XX) ; Bolivar Tarrago Moura Neto (XXX.836.500-XX) ; Cassio Viana de Jesus (XXX.010.338-XX) ; Celso Zanin (XXX.836.720-XX) ; Flávio Eduardo Arakaki (XXX.844.958-XX) ; José Oswaldo Fernandes Caldas Morone (XXX.549.268-XX) ; Luiz Octavio Chaves (XXX.992.308-XX) ; Marcos Roberto Vasconcelos (XXX.661.299-XX) ; Mayrelane Ribeiro Magalhaes (XXX.940.431-XX) ; Sergio Henrique Oliveira Bini (XXX.086.946-XX) ; Yussuke Aramaki (XXX.541.838-XX) .
	1.2. Órgão/Entidade: Caixa Econômica Federal - Gicom-GI; Fundo de Investimento do FGTS.
	1.3. Relator: Ministro Antonio Anastasia.
	1.4. Representante do Ministério Público: não atuou.
	1.5. Unidade Técnica: Secretaria de Controle Externo do Sistema Financeiro Nacional (SecexFinan) .
	1.6. Representação legal: Gustavo Castello Branco Portes Costa Couto (62.900/OAB-DF) , Éder Machado Leite (20955/OAB-DF) e outros, representando Adriana Cezar Nogueira Ribeiro; Gustavo Castello Branco Portes Costa Couto (62.900/OAB-DF) , Éder Machado Leite (20955/OAB-DF) e outros, representando Flávio Eduardo Arakaki; Gustavo Castello Branco Portes Costa Couto (62.900/OAB-DF) , Éder Machado Leite (20955/OAB-DF) e outros, representando Mayrelane Ribeiro Magalhaes; Juliano Ricardo de Vasconcellos Costa Couto (13.802/OAB-DF) , representando José Oswaldo Fernandes Caldas Morone; Andre Luiz Viviani de Abreu (116896/OAB-RJ) e Andre Yokomizo Aceiro (175337/OAB-DF) , representando Caixa Economica Federal - Gicom-gi; Gustavo Castello Branco Portes Costa Couto (62.900/OAB-DF) , Éder Machado Leite (20955/OAB-DF) e outros, representando Celso Zanin; Gustavo Castello Branco Portes Costa Couto (62.900/OAB-DF) , Marcus Vinicius Furtado Coêlho (18.958/OAB-DF) e outros, representando Marcos Roberto Vasconcelos; Gustavo Castello Branco Portes Costa Couto (62.900/OAB-DF) , Éder Machado Leite (20955/OAB-DF) e outros, representando Yussuke Aramaki; Gustavo Castello Branco Portes Costa Couto (62.900/OAB-DF) , Éder Machado Leite (20955/OAB-DF) e outros, representando Luiz Octavio Chaves; Gustavo Castello Branco Portes Costa Couto (62.900/OAB-DF) , Éder Machado Leite (20955/OAB-DF) e outros, representando Cassio Viana de Jesus; Gustavo Castello Branco Portes Costa Couto (62.900/OAB-DF) , Éder Machado Leite (20955/OAB-DF) e outros, representando Sergio Henrique Oliveira Bini. 
	1.7. Determinações/Recomendações/Orientações: não há.

Adriana Cezar Nogueira Ribeiro (XXX.883.856-XX); Alexsandra Camelo Braga (XXX.572.811-XX); Bolivar Tarrago Moura Neto (XXX.836.500-XX); Cassio Viana de Jesus (XXX.010.338-XX); Celso Zanin (XXX.836.720-XX); Flávio Eduardo Arakaki (XXX.844.958-XX); José Oswaldo Fernandes Caldas Morone (XXX.549.268-XX); Luiz Octavio Chaves (XXX.992.308-XX); Marcos Roberto Vasconcelos (XXX.661.299-XX); Mayrelane Ribeiro Magalhaes (XXX.940.431-XX); Sergio Henrique Oliveira Bini (XXX.086.946-XX); Yussuke Aramaki (XXX.541.838-XX).

ANTONIO ANASTASIA

Gustavo Castello Branco Portes Costa Couto (62.900/OAB-DF), Éder Machado Leite (20955/OAB-DF) e outros, representando Adriana Cezar Nogueira Ribeiro; Gustavo Castello Branco Portes Costa Couto (62.900/OAB-DF), Éder Machado Leite (20955/OAB-DF) e outros, representando Flávio Eduardo Arakaki; Gustavo Castello Branco Portes Costa Couto (62.900/OAB-DF), Éder Machado Leite (20955/OAB-DF) e outros, representando Mayrelane Ribeiro Magalhaes; Juliano Ricardo de Vasconcellos Costa Couto (13.802/OAB-DF), representando José Oswaldo Fernandes Caldas Morone; Andre Luiz Viviani de Abreu (116896/OAB-RJ) e Andre Yokomizo Aceiro (175337/OAB-DF), representando Caixa Economica Federal - Gicom-gi; Gustavo Castello Branco Portes Costa Couto (62.900/OAB-DF), Éder Machado Leite (20955/OAB-DF) e outros, representando Celso Zanin; Gustavo Castello Branco Portes Costa Couto (62.900/OAB-DF), Marcus Vinicius Furtado Coêlho (18.958/OAB-DF) e outros, representando Marcos Roberto Vasconcelos; Gustavo Castello Branco Portes Costa Couto (62.900/OAB-DF), Éder Machado Leite (20955/OAB-DF) e outros, representando Yussuke Aramaki; Gustavo Castello Branco Portes Costa Couto (62.900/OAB-DF), Éder Machado Leite (20955/OAB-DF) e outros, representando Luiz Octavio Chaves; Gustavo Castello Branco Portes Costa Couto (62.900/OAB-DF), Éder Machado Leite (20955/OAB-DF) e outros, representando Cassio Viana de Jesus; Gustavo Castello Branco Portes Costa Couto (62.900/OAB-DF), Éder Machado Leite (20955/OAB-DF) e outros, representando Sergio Henrique Oliveira Bini.

Não atuou.

REPRESENTAÇÃO (REPR)

Secretaria de Controle Externo do Sistema Financeiro Nacional (SecexFinan).